---
title: "Case 3"
author: "Tore Birkelund, Kenneth Benonisen"
date: "15 10 2021"
output: pdf_document
---

```{r setup, include=FALSE}
## ----setup, include=FALSE-----------------------------------------------------------------------------------------------------------------------
knitr::opts_chunk$set(echo = TRUE)
knitr::opts_chunk$set(comment=NA)
knitr::opts_chunk$set(message = FALSE)
## -----------------------------------------------------------------------------------------------------------------------------------------------
library(tidyverse)
library(data.table)
library(cowplot)
library(corrr)
library(readxl)
library(httr)
## -----------------------------------------------------------------------------------------------------------------------------------------------
co2 <- fread("https://github.com/owid/co2-data/raw/master/owid-co2-data.csv")
codebook <- fread("https://github.com/owid/co2-data/raw/master/owid-co2-codebook.csv")
## -----------------------------------------------------------------------------------------------------------------------------------------------
with(co2, table(country))
## -----------------------------------------------------------------------------------------------------------------------------------------------
co2 <- 
  co2 %>%
  filter(country %in% c("Africa", "Asia", "Asia (excl. China & India)",
                        "Europe", "EU-27", "EU-28", "Europe (excl. EU-28)",
                        "Europe (excl. EU-27)", "Oceania", "North America",
                        "North America (excl. USA)", "Panama Canal Zone",
                        "South America", "International transport",
                        "Kuwaiti Oil Fires") == FALSE) %>% 
  select(year, co2) %>% 
  group_by(year) %>% 
  summarise(co2 = mean(co2, na.rm = TRUE)) %>% 
  ungroup()
head(co2)
## -----------------------------------------------------------------------------------------------------------------------------------------------
url <- "https://www.rug.nl/ggdc/historicaldevelopment/maddison/data/mpd2020.xlsx"
GET(url, write_disk(tmpfi <- tempfile(fileext = ".xlsx")))
mpd2020 <- read_excel(tmpfi, sheet = "Full data")
head(mpd2020)
## -----------------------------------------------------------------------------------------------------------------------------------------------
gdp <- 
  mpd2020 %>%
  select(year, gdppc) %>%
  filter(year >= 1750) %>% 
  group_by(year) %>% 
  summarise(bnp_pc = mean(gdppc, na.rm = TRUE)) %>% 
  ungroup()
head(gdp)
## -----------------------------------------------------------------------------------------------------------------------------------------------
temp <- fread("https://www.metoffice.gov.uk/hadobs/hadcrut4/data/current/time_series/HadCRUT.4.6.0.0.annual_ns_avg.txt")
## -----------------------------------------------------------------------------------------------------------------------------------------------
temp <- 
  temp %>%
  select(V1, V2) %>% 
  rename(year = V1,
         temperatur = V2)
head(temp)
## -----------------------------------------------------------------------------------------------------------------------------------------------
left_join(co2, gdp, by="year") %>% 
  left_join(., temp, by="year") -> dframe
dframe <- 
  dframe %>%
  filter(year >= 1850)
head(dframe)
## -----------------------------------------------------------------------------------------------------------------------------------------------
p1 <-
  dframe %>% 
  ggplot(aes(x=year, y=bnp_pc)) +
  geom_line(lwd=1, col="dark green") +
  labs(x = " ",
       y = "Bruttonansjonalprodukt (US$) per capita") +
  theme_bw()
p2 <-
  dframe %>% 
  ggplot(aes(x=year, y=co2)) +
  geom_line(lwd=1, col="dark blue") +
  labs(x = " ") +
  theme_bw()
p3 <-
  dframe %>% 
  ggplot(aes(x=year, y=temperatur)) +
  geom_line(lwd=0.8, col="dark red") +
  labs(x = " ") +
  theme_bw()
plot_grid(p1, p2, p3, ncol = 3, labels = "AUTO") 
## -----------------------------------------------------------------------------------------------------------------------------------------------
dframe %>% 
  select(-year) %>% 
  correlate(diagonal = 1) %>% 
  fashion(decimals = 3)
## -----------------------------------------------------------------------------------------------------------------------------------------------
library(mosaic)
fit1 <- lm(co2 ~ log(bnp_pc), data = dframe)
fit1
plotModel(fit1)
## -----------------------------------------------------------------------------------------------------------------------------------------------
fit2 <- lm(co2 ~ log(bnp_pc), data = filter(dframe, year < 1950))
fit2
plotModel(fit2)
## -----------------------------------------------------------------------------------------------------------------------------------------------
fit3 <- lm(co2 ~ log(bnp_pc), data = filter(dframe, year >= 1950))
fit3
plotModel(fit3)
## -----------------------------------------------------------------------------------------------------------------------------------------------
dframe <- dframe %>% 
  mutate(y1950 = year >= 1950)
fit4 <- lm(co2 ~ log(bnp_pc)*y1950, data = dframe)
fit4
plotModel(fit4)
## -----------------------------------------------------------------------------------------------------------------------------------------------
coef(fit4)[1]+coef(fit4)[3]
coef(fit4)[2]+coef(fit4)[4]
## -----------------------------------------------------------------------------------------------------------------------------------------------
dframe %>% 
  ggplot(aes(x=co2, y=temperatur)) +
  geom_point() +
  theme_bw()
```




# Oppgave 1 - Lag to spredningsplott (“scatterplot” bruk ggplot::geom_point) av gdp/co2 og co2/temperatur. Kommenter det du ser.

```{r}
scatter.co2 <-
  dframe %>% 
  ggplot(aes(x=co2, y=temperatur)) +
  geom_point(lwd=1, col="dark blue") +
  labs(x = " ") +
  theme_bw()
scatter.gdp <-
  dframe %>% 
  ggplot(aes(x=bnp_pc, y=co2)) +
  geom_point(lwd=1, col="dark red") +
  labs(x = " ") +
  theme_bw()
plot_grid(scatter.co2, scatter.gdp, ncol = 2, labels = "AUTO") 
```

Den første spredningsplottet A ser det ut som at ved høyere co2 desto høyere tendens er temperaturen slik at temperaturen har en sammenheng ved økt utslipp av co2.
I spredningsplottet B ser  vi at ved høyere BNP pr cap øker co2 utslipp. F.eks. benyttesle av privat jet fly bruker du mye større co2 enn de som benytter ordinær fly.
\pagebreak

# Oppgave 2 - Del datasettet i to, før og etter 1950. Hvor er korrelasjonen mellom variablene størst? I første eller andre del av dataene?
```{r}
scatter.co2.bf1950 <-
  dframe %>%
  filter(year <= 1950) %>% 
  ggplot(aes(x=co2, y=temperatur)) +
  geom_point(lwd=1, col="dark blue") +
  labs(x = " ") +
  theme_bw()
scatter.gdp.bf1950 <-
  dframe %>% 
  filter(year <= 1950) %>% 
  ggplot(aes(x=bnp_pc, y=co2)) +
  geom_point(lwd=1, col="dark red") +
  labs(x = " ") +
  theme_bw()
plot_grid(scatter.co2.bf1950, scatter.gdp.bf1950, ncol = 2, labels = "AUTO") 
## --------------------------------------------------------------------------------------------------
scatter.co2.af1950 <-
  dframe %>% 
  filter(year >= 1950) %>% 
  ggplot(aes(x=co2, y=temperatur)) +
  geom_point(lwd=1, col="dark blue") +
  labs(x = " ") +
  theme_bw()
scatter.gdp.af1950 <-
  dframe %>% 
  filter(year >= 1950) %>% 
  ggplot(aes(x=bnp_pc, y=co2)) +
  geom_point(lwd=1, col="dark red") +
  labs(x = " ") +
  theme_bw()
plot_grid(scatter.co2.af1950, scatter.gdp.af1950, ncol = 2, labels = "AUTO")
```

Det er størst spredning i mellom variablene i perioden før 1950 og deretter er temperaturøkningen og co2 utslipp mer konsentrert enn tidligere. 

\pagebreak
# Oppgave 3 - Estimer en regresjonsmodell der CO2 påvirker temperatur. 

```{r}
fit5 <- lm(temperatur ~ log(co2), data = dframe)
fit5
plotModel(fit5)
```

Vi ser en positiv korrelasjon mellom stigende co2 som fører til økning i temperatur. 