---
title: "Case 5 - KPI"
author: "Tore Birkelund, Kenneth Benonisen"
date: "1 11 2021"
output: pdf_document
---



```{r setup, include=FALSE}
knitr::opts_chunk$set(echo = TRUE)
knitr::opts_chunk$set(comment=NA)
```

```{r, include=FALSE}
library(rjstat)
url <- "http://data.ssb.no/api/v0/dataset/1086.json?lang=no"
kpi_json <- fromJSONstat(url)
str(kpi_json)

tabell <- kpi_json[[1]]
str(tabell)
head(tabell)

suppressPackageStartupMessages(library(tidyverse))

tabell %>%
  group_by(statistikkvariabel) %>%
  summarise(n=n())

kpi <- 
  tabell %>%
  filter(statistikkvariabel=="Konsumprisindeks (2015=100)")
head(kpi)

library(lubridate)

kpi <-
  kpi %>%
  separate(måned, into=c("år", "måned"), sep="M") %>% 
  mutate(dato=ymd(paste(år, måned, "1"))) %>% 
  select(dato, konsumgruppe, statistikkvariabel, value)
head(kpi)

kpi %>%
  ggplot(aes(x=dato, y=value)) + 
  geom_line()

kpi %>%
  ggplot(aes(x=dato, y=value)) + 
  geom_line(col="dark blue") +
  labs(title="Konsumprisindeks - KPI \n Totalindeks (2015=100)",
       x =" ",
       y = "Totalindeks") +
  theme_bw()
#-------------------------------------------------------------------------------
# Konsumprisindeksen har som basis, 2015=100. Hva innebærer dette? La oss se på de faktiske KPI tallene for 2015.
kpi %>%
  filter(dato >= "2015-01-01" & dato <= "2015-12-01")

#Dersom vi beregner gjennomsnittet av KPI verdiene for 2015 vil de være lik 100. 
#For enkelhetens skyld lager vi først en variabel på år (year) som vi deretter filtrerer på.

kpi %>%
  mutate(year=year(dato)) %>% 
  filter(year==2015) %>%
  summarise(mean(value))

#-------------------------------------------------------------------------------
#Hva om vi ønsker å endre basis fra 2015 til et annet år? Hvordan gjør vi det? La oss endre basis til 2010.

kpi %>%
  mutate(year=year(dato)) %>% 
  filter(year==2010) %>%
  summarise(mean(value))

# Dette tallet er nå vår nye basis, og vi kan re-indeksere KPI med å dele alle KPI observasjoner med dette tallet. 
# Dette gjør vi i to steg. Først beregner vi gjennomsnittet til den nye basisen i 2010, og 
# lagrer det i objektet b2010, med variabelnavn ny_basis_2010 deretter beregner vi den nye rebaserte indeksen

b2010 <- kpi %>%
  mutate(year=year(dato)) %>% 
  filter(year==2010) %>%
  summarise(ny_basis_2010=mean(value))

kpi <- 
  kpi %>%
  mutate(KPI_2010=100*value/b2010$ny_basis_2010)

# Vi kan nå lage en ny figur med begge indeksene i. 

kpi %>%
  rename(KPI_2015=value) %>%
  select(dato, KPI_2010, KPI_2015) %>% 
  pivot_longer(-dato,
               names_to = "KPI",
               values_to = "indeks") %>% 
  ggplot(aes(x=dato, y=indeks, col=KPI)) +
  geom_line() +
  labs(title="Konsumprisindeks - KPI",
       x =" ",
       y = "Totalindeks") +
  theme_bw()
```


## Oppgave 1 - Rebaser konsumprisindeksen med November 2019 lik 100, og lag en figur. Unngå å bruke kode der du skriver verdien for KPI i november 2019 inn som et tall.

```{r}
kpi %>%
  mutate(year=year(dato)) %>% 
  filter(dato=="2019-11-01") %>%
  summarise(mean(value))

b2019_nov <- kpi %>%
  mutate(year=year(dato)) %>% 
  filter(dato=="2019-11-01") %>%
  summarise(ny_basis_2019_nov=mean(value))

kpi <- 
  kpi %>%
  mutate(KPI_2019_nov=100*value/b2019_nov$ny_basis_2019_nov)

# Lager en graf med tallene fra 2010, 2015 og Nov 2019.

kpi %>%
  rename(KPI_2015=value) %>%
  select(dato, KPI_2010, KPI_2015, KPI_2019_nov) %>% 
  pivot_longer(-dato,
               names_to = "KPI",
               values_to = "indeks") %>% 
  ggplot(aes(x=dato, y=indeks, col=KPI)) +
  geom_line() +
  labs(title="Konsumprisindeks - KPI",
       x =" ",
       y = "Totalindeks") +
  theme_bw()
```

\newpage
## Oppgave 2 - Gå til de respektive sidene for VGs matbørs. Finn tallene for matbørsen i oktober 2018 og september 2020, og repliser beregningene over.

```{r}
# Gjennomsnitt av totalsum for 6 ulike butikker - Oktober 2018

Totalsum_okt_18 <- data.frame(y1 = c(3259.30, 3315.45, 3326.76, 3597.78, 3666.59, 3731.57))
mean(Totalsum_okt_18$y1)

# Gjennomsnitt av totalsum for 6 ulike butikker - September 2020

Totalsum_sep_20 <- data.frame(y2 = c(3519.72, 3520.36, 3534.44, 3821.26, 3832.89, 3944.75))
mean(Totalsum_sep_20$y2)

# kalkulerer differansen mellom 18 og 2020 tallene 
# og ser at vi også ender opp med økt pris på 6.11%.

prisøkning = (mean(Totalsum_sep_20$y2) / mean(Totalsum_okt_18$y1)) * 100
prisøkning

# Deretter gjør vi beregning via KPI som er hentet tidligere. 

kpi18 <- kpi %>%
  mutate(year=year(dato)) %>% 
  filter(dato=="2018-10-01") %>%
  summarise(mean(value))

kpi20 <-kpi %>%
  mutate(year=year(dato)) %>% 
  filter(dato=="2020-09-01") %>%
  summarise(mean(value))

# Finner ut differansen mellom KPI fra 2018 og 2020.

Kpiøkning = kpi20 - kpi18
Kpiøkning
```

Vi observerer at det er en økning på 3.6 poeng.


\newpage
## Oppgave 3 - SSB har i sin API ferdige datasett. I denne oppgaven laster du ned denne datatabellen, velger en samsvarende kategori i VGs matbørs, og sammenligner den prosentvise prisutviklingen i denne kategorien fra oktober 2018 til september 2020 med den prosentvise endringen i konsumprisindeksen.

```{r}
url <- "https://data.ssb.no/api/v0/dataset/1094.json?lang=no"
kpi_json_1094 <- fromJSONstat(url)
str(kpi_json_1094)

tabell_1094 <- kpi_json_1094[[1]]
str(tabell)
head(tabell)


tabell_1094 %>%
  group_by(statistikkvariabel) %>%
  summarise(n=n())
```

Oppretter en ny tabell, velger perioden mellom Oktober 18 og September 2020.

```{r}

kpi_mat_18_20 <- tabell_1094 %>% 
  filter(måned >= "2018M10"  & måned <= "2020M09")
```

Vi henter ut KPI tallene for ris. Vi lager en ny dataFrame som skal kun inneholde ris, som skal sammenlignes med listen på VG matbørs.

```{r}
ris_18_20 <- kpi_mat_18_20[c(1:72), ] %>% 
  as.data.frame(row.names = 1:nrow(.))
```

prosentvis endring i en indeks, hentet fra selve oppgaven.

```{r}
tabell_ris <- ris_18_20 %>%
  filter(statistikkvariabel != "12-måneders endring (prosent)") %>% 
  separate(måned, into = c("år", "måned"), sep="M") %>% 
  mutate(dato = ymd(paste(år, måned, "1"))) %>% 
  select(dato, statistikkvariabel, value) %>% 
  pivot_wider(names_from = "statistikkvariabel") %>% 
  rename(KPI = "Konsumprisindeks (2015=100)",
         SSB_dp ="Månedsendring (prosent)") %>% 
  mutate(dp  = 100*(KPI - lag(KPI))/lag(KPI),
         lndp.v1 = 100*(log(KPI) - log(lag(KPI))),
         lndp.v2 = c(NA, 100*diff(log(KPI))))
```

Deretter gjør vi beregning via KPI basert på tabellen som vi laget. 
```{r}


kpi18_ris <- tabell_ris %>%
  mutate(year=year(dato)) %>% 
  filter(dato=="2018-10-01") %>%
  summarise(mean(KPI))

kpi20_ris <- tabell_ris %>%
  mutate(year=year(dato)) %>% 
  filter(dato=="2020-09-01") %>%
  summarise(mean(KPI))
```

Deretter beregner vi differansen i KPI
```{r}

Kpiøkning_ris = kpi20_ris - kpi18_ris
Kpiøkning_ris

```

Vi skal nå se på tallene fra VGmatbørs for produktet ris i perioden Oktober 18, 19 og september 2020.
Henter ut data fra VGmatbørs for ris, Okt 2018 - delsum for Toro boil in bag, 960 g
```{r}
delsum_okt_18 <- data.frame(ris = c(24.40, 24.40, 24.40, 26.30, 37.50, 38.90))
mean(delsum_okt_18$ris)
```

Okt 2019 - delsum for Toro boil in bag, 960 g
```{r}
delsum_okt_19 <- data.frame(ris = c(39.90, 39.90, 39.90, 42.90, 42.30, 43.90))
mean(delsum_okt_19$ris)
```

Sep 2020 - delsum for Toro boil in bag, 960 g
```{r}
delsum_sep_20 <- data.frame(ris = c(39.90, 39.90, 39.90, 42.90, 42.90, 45.90))
mean(delsum_sep_20$ris)
```

Kalkulerer differansen mellom 18, 19 og 2020 tallene. Først i mellom 2018 og 2019 og ser at vi ender opp med en økt pris på 41.44%.

```{r}
prisøkning_18_19 = (mean(delsum_okt_19$ris) / mean(delsum_okt_18$ris)) * 100
prisøkning_18_19
```

kalkulerer differansen mellom 2019 og 2020 tallene og ser at vi ender opp med en økt pris på 1.045%.

```{r}
prisøkning_19_20 = (mean(delsum_sep_20$ris) / mean(delsum_okt_19$ris)) * 100
prisøkning_19_20
```

kalkulerer differansen mellom 2018 og 2020 tallene og ser at vi ender opp med en økt pris på 42.92%

```{r}
prisøkning_18_20 = (mean(delsum_sep_20$ris) / mean(delsum_okt_18$ris)) * 100
prisøkning_18_20

```


Finner ut differansen mellom KPI hentet ssb for perioden oktober 2018 og september 2020 spesifikt på produktet ris. Vi oppserverer en prisøkning for ris på 42.92% i mellom perioden 2018 til 2020 på VGmatbørs. Dataen hentet fra SSB for KPI på produktet ris under samme periode viser en økning på 9.6%. Det ser ut som at matvareprisen har økt betraktelig mer enn KPI for samme periode. 



```{r, include=FALSE}

tibble(tabell)


tabell2 <-tabell %>%
  filter(statistikkvariabel != "12-måneders endring (prosent)") %>% 
  separate(måned, into = c("år", "måned"), sep="M") %>% 
  mutate(dato = ymd(paste(år, måned, "1"))) %>% 
  select(dato, statistikkvariabel, value) %>% 
  pivot_wider(names_from = "statistikkvariabel") %>% 
  rename(KPI = "Konsumprisindeks (2015=100)",
         SSB_dp ="Månedsendring (prosent)") %>% 
  mutate(dp  = 100*(KPI - lag(KPI))/lag(KPI),
         lndp.v1 = 100*(log(KPI) - log(lag(KPI))),
         lndp.v2 = c(NA, 100*diff(log(KPI))))

head(tabell2)

# hentet fra selve oppgaven.

tabell2 %>%
  filter(dato >= "1979-02-01") %>%
  mutate(positiv=lndp.v2 >= 0) %>% 
  ggplot(aes(x=dato, y=lndp.v2, fill=positiv)) +
  geom_col(position = "identity") +
  scale_fill_manual(values = c("dark blue", "dark red"), guide = FALSE) +
  labs(title="Prosentvis endring i konsumprisindeksen \n Totalindeks (2015=100)",
       x = " ",
       y = "Prosent") +
  theme_bw()


```

\newpage
## Oppgave 4 - Finn ut hvor mange måneder det er positive endringer, der Delta KPI t >= 0, sammenlignet med negative endringer. Beregn også dette forholdet i prosent.

Det ser ut som oppgaven allerede er besvart. Vi har ingenting å tilføye annet enn observasjonen om at koden teller 417 positive og 95 negative endringer som tilsvarer 81.44% positivt og 18.55% negativt i prosent. 

```{r}

tabell2 %>%
  filter(dato >= "1979-02-01") %>%
  mutate(positiv=lndp.v2 >= 0) %>% 
  mosaic::tally(.$lndp.v2 >= 0, data=.)

tabell2 %>%
  filter(dato >= "1979-02-01") %>%
  mutate(positiv=lndp.v2 >= 0) %>% 
  mosaic::tally(.$lndp.v2 >= 0, format="percent", data=.)

```

\newpage
## Oppgave 5 - Finn ut hvor mange måneder det gikk før den kumulative endringen i konsumprisindeksen var henholdsvis 50, 100 og 150 prosent.

Oppretter ny tabell
```{r}

test <- tabell2 %>% 
  filter(dato >= "1979-02-01") %>%
  select(dato, lndp.v2) %>% 
  mutate(kumulativKPI=cumsum(lndp.v2))
```

Opprettet en ny dataframe hvor vi skal observere KPI veridene mellom 50 og 100. Benytter tibble for å se at det er 148 rows med data som tilsvarer at det er 148 måneder mellom 50 og 100.  

```{r}
filtrert_50_100 <- test %>% 
  filter(kumulativKPI >= 50 & kumulativKPI <= 100)
tibble(filtrert_50_100)
```

Benytter samme fremgangsmåte for å se mellom 100 og 150. Ser at det er 291 måneder i mellom 100 og 150. 

```{r}
filtrert_100_150 <- test %>% 
  filter(kumulativKPI >= 100 & kumulativKPI <= 150)
tibble(filtrert_100_150)
```

Til slutt kan vi se mellom 50 og 150. I denne har det gått 439 måneder fra den var på 50 til den nådde 150 som stemmer overens, hvis vi summerer antall måneder fra de tidligere utregningene. 

```{r}
filtrert_50_150 <- test %>% 
  filter(kumulativKPI >= 50 & kumulativKPI <= 150)
tibble(filtrert_50_150)
```

